ACORDAO-COMPLETO-2528900

ACÓRDÃO 4816/2022 ATA 29/2022 - PRIMEIRA CÂMARA

VISTOS, relatados e discutidos estes autos de tomada de contas especial instaurada pela Fundação Nacional de Saúde (Funasa) , em razão da não comprovação da boa e regular aplicação dos recursos recebidos no âmbito do termo de compromisso TC/PAC 122/2012 (Siafi 671739) .
ACORDAM os ministros do Tribunal de Contas da União, reunidos em sessão da 1ª Câmara, diante das razões expostas pelo relator, em:
9.1. excluir o município de Envira/AM da relação processual;
9.2. acatar as alegações de defesa apresentadas por Ivon Rates da Silva;
9.3. rejeitar as alegações de defesa apresentadas por Rômulo Barbosa Mattos;
9.4. julgar regulares com ressalva as contas de Ivon Rates da Silva, com fundamento no art. 16, II, da Lei 8.443/1992, dando-lhes quitação;
9.5. julgar irregulares as contas de Rômulo Barbosa Mattos, com fundamento no art. 16, III, "b" e "c", da Lei 8.443/1992, e condená-lo ao pagamento da quantia a seguir especificada, atualizada monetariamente e acrescida de juros de mora, calculados a partir das datas especificadas até a data do efetivo recolhimento, fixando o prazo de 15 (quinze) dias, a contar da notificação, para que comprove, perante o Tribunal (art. 214, III, "a", do RI/TCU) , o recolhimento da dívida aos cofres do Tesouro Nacional, na forma da legislação em vigor:
	DATA DA OCORRÊNCIA
	VALOR ORIGINAL (R$) 

	13/7/2012
	444.616,52

9.6. aplicar a Rômulo Barbosa Mattos, com fundamento no art. 57 da Lei 8.443/1992 c/c art. 267 do RI/TCU, multa no valor de R$ 80.000,00 (oitenta mil reais) , fixando prazo de 15 (quinze) dias, a contar da notificação, para que comprove, perante este Tribunal (art. 214, III, "a", do RI/TCU) , o recolhimento da dívida aos cofres do Tesouro Nacional, atualizada monetariamente desde a data do presente acórdão até a do efetivo recolhimento, se for paga após o vencimento, na forma da legislação em vigor;
9.7. autorizar, desde logo, se requerido, com fundamento no art. 26 da Lei 8.443/1992 c/c o art. 217, §§ 1º e 2º, do RI/TCU, o parcelamento das dívidas em até 36 parcelas, incidindo, sobre cada parcela, corrigida monetariamente, os correspondentes acréscimos legais, fixando o prazo de 15 (quinze) dias, a contar do recebimento da notificação, para comprovar, perante o Tribunal, o recolhimento da primeira parcela, e de 30 (trinta) dias, a contar da parcela anterior, para comprovar o recolhimento das demais parcelas, devendo incidir, sobre cada valor mensal, atualizado monetariamente, os juros de mora devidos, no caso do débito, na forma prevista na legislação em vigor, alertando o responsável de que a falta de comprovação do pagamento de qualquer parcela importará o vencimento antecipado do saldo devedor, nos termos do § 2º do art. 217, do Regimento Interno deste Tribunal;
9.8. autorizar, desde logo, nos termos do art. 219, II, do RI/TCU e do art. 28, II, da Lei 8.443/1992, a cobrança judicial das dívidas, caso não atendida a notificação;
9.9. encaminhar cópia desta deliberação à Procuradoria da República no Estado do Amazonas, em cumprimento ao disposto no § 3º do art. 16, da Lei 8.443/1992.
9.10. enviar cópia deste acórdão à Funasa e aos responsáveis;
9.11. informar aos interessados que o inteiro teor da presente deliberação estará disponível para consulta no dia seguinte à sua oficialização, no endereço www.tcu.gov.br/acordaos.

TOMADA DE CONTAS ESPECIAL  autuada pela Fundação Nacional de Saúde-FUNASA, em razão de irregularidades no cumprimento de Termo de compromisso cujo objeto a execução de sistema de abastecimento de água.

Primeira Câmara

Município de Envira/AM.

3. Interessados/Responsáveis:
3.1. Responsáveis: Ivon Rates da Silva (XXX.920.102-XX); Município de Envira/AM (04.530.895/0001-27); Rômulo Barbosa Mattos (XXX.573.602-XX).

13.1. Ministros presentes: Walton Alencar Rodrigues (Presidente) e Benjamin Zymler.
13.2. Ministro-Substituto convocado: Marcos Bemquerer Costa.
13.3. Ministros-Substitutos presentes: Augusto Sherman Cavalcanti e Weder de Oliveira (Relator).

ACORDAO-COMPLETO-2557595

Acórdão 9250/2022 - Primeira Câmara

WEDER DE OLIVEIRA

Trata-se de tomada de contas especial instaurada pela Fundação Nacional de Saúde (Funasa) , em desfavor de Ivon Rates da Silva, prefeito de Envira/AM na gestão 2013-2020, pela não comprovação da boa e regular aplicação dos recursos recebidos através do Termo de Compromisso TC/PAC 122/2012 (Siafi 671739) , celebrado entre a Funasa e o município de Envira/AM, tendo por objeto a execução de sistema de abastecimento de água, em razão de irregularidades na execução física do convênio e da omissão do dever de prestar contas da 2ª parcela dos recursos recebidos. A vigência do convênio, após duas prorrogações, foi de 29/3/2012 a 25/12/2015.
Transcrevo, com ajustes de forma pertinentes, a instrução da Secretaria de Controle Externo de Tomada de Contas Especial (Secex-TCE) [footnoteRef:2]: [2:  Peça 108.] 
"HISTÓRICO
2.	Para a execução do objeto do TC/PAC 122/2012 (peça 1, 23-29) , foram previstos um total de R$ 1.250.305,21, a cargo da concedente, conforme cláusula primeira do Termo de Aprovação Formal do Termo de Compromisso (peça 1, p. 30-31) , sem contrapartida da convenente.  
3.	O Termo de Compromisso teve por objeto a execução de sistema de abastecimento de água no Município de Envira/AM, composto de estação de tratamento de água, sala de administração, reservatório, casa de química, casa de bomba flutuante, casa de bomba, muro e rede de distribuição, conforme descrito no Plano de Trabalho (peça 1, p. 6-13) . 
4.	Foram realizadas duas transferências para a conta do convênio (Banco do Brasil, Agência 1057-X, c/c 12944-5) , conforme quadro abaixo: 
	Data da OB
	Data do crédito
	Ordem Bancária
	Valor
	Peça

	5/4/2012
	12/4/2012 (peça 2, p. 63) 
	2012OB802124
	R$ 500.122,08
	Peça 2, p. 20

	7/5/2013
	9/5/2013
	2013OB802079
	R$ 375.091,56
	Peça 2, p. 20

	TOTAL
	R$ 875.213,64
	
5.	O município apresentou a prestação de contas relativa à 1ª parcela (peça 2, p. 57-79) , tendo sido analisada por meio do Parecer Financeiro 31/2013 (peça 2, p. 20-21) e aprovada por meio do despacho de peça 2, p. 86, dando ensejo à liberação da 2ª parcela dos recursos, no valor de R$ 375.091,56.
6.	No decorrer da execução do convênio foram realizadas três visitas técnicas ao município, resultando nos relatórios de peça 2, p. 27-48. Na última visita realizada em 22/10/2015 (peça 2, p. 43-48) apontou-se execução de 40,80% das obras e as seguintes constatações:
1. Serviços Preliminares: não concluídos faltando a desmobilização, pois a obra não está concluída; 2. Ação de Tratamento de Água: não executada; 3. Sala de Administração: executadas as obras civis, porém abandonada e sem manutenção, tomada pelo mato; 4. Reservatório: Não executado; 5. Casa de Química: executada as obras civis, porém abandonada e sem manutenção; 6. Casa de Bomba Flutuante: não executada; 7. Muro: executado, porém parte do muro, lado direito da obra, desmoronou; Rede de Distribuição: parcialmente executada, não há ligações na tubulação. CONCLUSÃO: na ocasião da visita não havia serviços sendo executados, consideramos a obra parada e abandonada, sendo tomada pelo mato. Portanto, não há mudanças em relação a última visita realizada pelo Eng. Valdeci Raposo e Silva, em 05/12/2012, cujo relatório foi emitido em 11/12/2012 que estima em 40,8% (quarenta virgula oito por cento) o percentual de execução do convênio. Obs: A sala de Administração e Casa de Química estão sem os equipamentos necessários para o funcionamento do sistema. 
7.	Antes da realização da última visita técnica, o Sr. Ivon Rates da Silva havia sido notificado a informar a Funasa sobre a aplicação da 2ª parcela do convênio, conforme Ofício 667/2014 (peça 3, p. 5) . Em resposta, através do Ofício 332/2014 (peça 3, p. 6) , de 25/8/2014, informou que ao assumir a prefeitura tomou conhecimento da existência do convênio e que as obras estavam paralisadas, sem nenhuma documentação correspondente no município. Anexou ao expediente o Ofício 60/2014 (peça 3, p. 8) , de 18/3/2014, por meio do qual já havia informado à Funasa que sua administração estava impossibilitada de dar continuidade às obras, uma vez que a área onde a estação de tratamento havia sido construída estava sendo reclamada por seu proprietário, Sr. Joaquim Machado de Souza, que afirmava não ter recebido indenização pela ocupação da área pelo poder municipal. Solicitou ainda, no mesmo expediente, que o ex-prefeito, signatário do ajuste, fosse convocado pela Funasa a prestar os esclarecimentos à solução do litígio. Juntou ainda o extrato da conta do convênio (peça 3, p. 7) , onde constam duas aplicações financeiras, que somavam R$ 473.388,18, e saldo residual de R$ 1.710,76, totalizando R$ 475.098,94, em 5/12/2013.
8.	Por meio do Ofício 54/2015 (peça 3, p. 12-13) , o Sr. Ivon Rates da Silva foi questionado a se manifestar acerca da prorrogação do contrato, a fim de concluir as obras. Em resposta (peça 3, 14-17) , o prefeito relatou que foi constatado duplicidade de títulos definitivos expedidos pelo Registro Geral de Imóveis da Comarca de Elvira para a área objeto de litígio. Pela análise da documentação realizada pelo Sr. Ivon Rates, evidenciava-se que a documentação de propriedade por parte do município carecia de elementos probatórios do título aquisitivo, entendendo assim que a propriedade do imóvel era de fato do Sr. Joaquim Machado de Souza, uma vez que era mais antiga e evidenciava cadeia dominial. Concluiu então que a documentação apresentada pelo signatário do convênio à Funasa não era capaz de dar segurança à continuidade do referido empreendimento, restando como alternativa a representação contra o ex-prefeito. Por fim, solicitou ao Ministério da Saúde que tomasse as providências cabíveis no âmbito de sua administração. 
9.	Não consta dos autos o título de propriedade das áreas pelo Sr. Joaquim Machado de Souza.
10.	Em 11/9/2015 o Sr. Ivon Rates da Silva foi solicitado a informar se a prefeitura teria condições de finalizar a obra com os recursos já liberados somados à parcela a ser liberada (peça 3, p. 24-25. Por meio de sua Assessoria Jurídica, a prefeitura manifestou interesse na continuidade das obras, observando-se as formalidades legais que originaram o ajuste (peça 3, p. 26) .
11.	Por meio do Ofício 28/2016 (peça 3, p. 28-29) foi encaminhada notificação ao Sr. Ivon Rates da Silva para ressarcimento aos cofres da união da totalidade dos recursos repassados ao município, em razão do não atingimento de etapa útil do projeto, conforme evidenciado no Parecer Diesp 2/2016 (peça 2, p. 18-19) .
12.	O Relatório de Tomada de Contas Especial de 11/10/2016 (peça 4, p. 31-35) , complementar ao Relatório de 16/8/2016 (peça 4, p. 3-7) , indicou a ocorrência de prejuízo ao erário de R$ 875.213,64, correspondente a 100% dos recursos repassados, em razão de irregularidades verificadas na execução física do TC/PAC 122/2012 - Siafi 671739 (peça 1, 23-29) e da omissão do dever de prestar contas da 2ª parcela dos recursos recebidos. Foi responsabilizado pelo dano ao erário exclusivamente o Sr. Ivon Rates da Silva. No item 8 do citado relatório constam as notificações encaminhadas ao responsável para saneamento das pendências ou devolução dos recursos.
13.	O Relatório de Auditoria 848/2017 (peça 4, p. 44-46) , bem como os respectivos Certificado de Auditoria (peça 4, p. 47) e Parecer do dirigente de controle interno (peça 4, p. 49) , todos emitidos pela CGU, concluem que os autos se encontram em consonância com os normativos aplicáveis, opinando pela irregularidade das contas com responsabilização do Sr. Ivon Rates da Silva, ex-Prefeito Municipal de Envira/AM, pelo valor atualizado de R$ 1.207.949,14. A ciência ministerial com pronunciamento pela irregularidade está datada de 14/9/2017 (peça 4, p. 53) .
14.	Na instrução inicial (peça 9) , analisando-se os documentos dos autos, concluiu-se necessidade de realização citação solidária dos Srs. Ivon Rates da Silva e Rômulo Barbosa Mattos, bem como a audiência do Sr. Ivon Rates da Silva. Submetidos os autos ao Relator, Ministro Weder Oliveira, este determinou a revisão das propostas encaminhadas (peça 12) , entendendo não haver solidariedade entre os ex-prefeitos, mas sim destes com o Município de Envira/AM. 
15.	Assim, em nova instrução (peça 13) propôs-se citar o Sr. Ivon Rates da Silva pela omissão do dever de prestar contas da 2ª parcela dos recursos recebidos por meio do TC PAC 122/2012 e pelo abandono das obras de execução do sistema de abastecimento de água, sem atingimento de etapa útil e com alcance social nulo, bem como ouvi-lo em audiência pelo descumprimento do prazo para prestar contas. Quanto ao Sr. Rômulo Barbosa Mattos, propôs-se citá-lo pela não comprovação da boa e regular aplicação dos recursos relativos à 1ª parcela do TC PAC 122/2012, em razão da apresentação de título de propriedade, para fins de aprovação do ajuste, conflitante com título de propriedade de terceiros sobre o mesmo terreno. Em ambos os casos, a citação se deu em solidariedade com o Município de Envira/AM.
16.	Em cumprimento ao pronunciamento da unidade (peça 15) , foram efetuadas as citações e audiência dos responsáveis por meio dos Ofícios 1261, 1262 e 1263/2018 (peças 16-18) , efetivamente recebidos em 10/9/2018, e 20/9/2018, conforme avisos de recebimento - AR (peças 21-23) .
17.	Transcorrido o prazo regimental, o Sr. Ivon Rates da Silva e o Município de Envira/AM permaneceram silentes, operando-se os efeitos da revelia, nos termos do art. 12, §3º, da Lei 8.443/1992. As citações de ambos foram encaminhadas para o endereço da Sede da Prefeitura Municipal de Envira, conforme pesquisa no Sistema da Receita Federal (peça 35) e, no caso do Sr. Ivon Rates da Silva, de conformidade com o disposto nos arts. 72 e 76 do Código Civil.
18.	O Sr. Rômulo Barbosa Mattos apresentou as alegações de defesa de peças 27 a 34, que foram analisadas no exame técnico da instrução de peça 37, restando evidenciado não haver nos autos ou em pesquisa ao site do Tribunal de Justiça do Amazonas (peça 36) nenhuma prova documental de existência de litígio ou mesmo de comprovação de propriedade do terreno por terceiros, cujo título apresentado previamente à assinatura do ajuste não havia sido questionado pela Funasa.
19.	Assim, propôs-se acatar suas alegações de defesa e julgar suas contas regulares, com quitação plena. Quanto ao Sr. Ivon Rates da Silva e ao Município de Envira/AM a proposta foi no sentido de julgar suas contas irregulares, condenando-os solidariamente ao dano apurado, com aplicação da multa do art. 57 da Lei 8.443/1992 ao ex-prefeito.
20.	Submetido à apreciação do MP/TCU, por meio do Parecer de peça 40 e em discordância com as propostas da unidade técnica, propôs-se:
a) renovar a citação ao Sr. Rômulo Barbosa Mattos, sob novo fundamento, por entender que não seria possível comprovar a regularidade da aplicação dos recursos, uma vez ausentes na prestação de contas o contrato firmado com a empresa Cerâmica São Jorge Ltda. e a nota fiscal por ela emitida. Assim, concluiu o MP/TCU não ser possível comprovar que a referida empresa teria, de fato, executado as obras objeto do ajuste;
b) renovar a citação ao Sr. Ivon Rates da Silva, desta feita pelo valor integral do convênio e solidariamente com o Sr. Rômulo Barbosa Mattos, pelo valor de R$ 444.616,52, por entender que o abandono da execução das obras, quando havia recursos disponíveis para tanto, atrai para o sucessor a responsabilidade pela totalidade dos valores repassados, conforme jurisprudência citada em seu parecer (Acórdão 549/2018-TCU-Primeira Câmara, Rel. Min. Augusto Sherman, Acórdão 2812/2017-TCU-Primeira Câmara, Rel. Min. Weder de Oliveira, Acórdão 494/2016-TCU-Segunda Câmara, Rel. Min. André Luís de Carvalho, Acórdão 2581/2014-TCU-Plenário, Rel. Min. Bruno Dantas, Acórdão 10968/2015-TCU-Segunda Câmara, Rel. Min. Ana Arraes e Acórdão 2295/2014-TCU-Plenário, Rel. Min. Ministro Raimundo Carreiro) ; 
c) diligenciar ao Banco do Brasil a fim de obter informação a respeito do saldo constante da conta específica do termo de compromisso em questão;
d) afastar a responsabilidade do município, por entender não estar configurado o benefício por este auferido; e
e) acatar as alegações de defesa apresentadas pelo Sr. Rômulo Barbosa Mattos quanto às questões atinentes à propriedade do terreno.
21.	Em despacho de peça 42, o relator concordou com o MP/TCU quanto à renovação da citação do Sr. Ivon Rates da Silva pela totalidade dos recursos recebidos, uma vez que sua conduta resultou no desperdício das duas parcelas recebidas no convênio. Quanto ao Sr. Rômulo Barbosa Mattos, discordou da proposta de renovação de sua citação, por considerar que o Parecer Financeiro 31/2013 (peça 2, p. 20-21) , cita expressamente a existência, no âmbito da Funasa, de cópia dos documentos fiscais originais, além de outros elementos presentes nos autos, o que demonstraria o nexo entre as despesas aprovadas pela Funasa e os recursos recebidos. Constatou, ainda, a existência de publicação na imprensa oficial (peça 41) do extrato do contrato firmado com a empresa Cerâmica São Jorge Ltda.
22.	 Quanto à responsabilização do município, entendeu o relator na mesma linha do MP/TCU, pela não comprovação de benefício efetivo ao ente federado, afastando-se sua responsabilidade sob tal fundamento.
23.	Determinou por fim, que fosse diligenciado previamente o Banco do Brasil para o envio dos extratos bancários da conta específica do convênio, a fim de verificar a existência de saldo e, posteriormente, renovar a citação do Sr. Ivon Rates da Silva, sob os seguinte fundamentos:
a) pelo valor de R$ 444.616,52, em razão do abandono da execução do sistema de abastecimento de água, objeto do TC PAC 122/2012, deixando a obra sem funcionalidade e sem trazer benefícios à população local, em ofensa ao princípio da continuidade administrativa;
b) caso não tenha saldo na conta, pelo montante de R$ 430.597,12, que corresponde ao valora da 2ª parcela mais o saldo não utilizado da primeira parcela dos recursos (R$ 375.091,56 + R$ 55.505,56) , em face da omissão no dever de prestar contas desses recursos, não comprovando sua regular aplicação
24.	Em cumprimento ao despacho do relator, foi encaminhado ao Banco do Brasil o Ofício 39834/2020 (peça 43) , reiterado pelo Ofício 53439/2020 (peça 45) , ambos efetivamente recebidos, conforme atestam os avisos de recebimento (peças 44 e 46) . Inobstante a reiterada diligência, não foram encaminhadas as informações solicitadas.
25.	Consultando os termos dos ofícios de diligência, verificou-se que se limitaram a solicitar as informações relacionadas na documentação a eles anexas, sem indicar precisamente o que se desejava. Todavia, foram anexadas aos referidos ofícios as peças 40 e 42 (Parecer do MP/TCU e Despacho do Relator) , onde não há qualquer indicação dos dados bancários da conta do convênio. 
26.	Diante dessa constatação, é certo afirmar que o Banco do Brasil não havia sido municiado corretamente pelo Tribunal com as informações mínimas (Agência e número da conta do convênio) para o cumprimento da diligência.
27.	Frente ao insucesso no recebimento das informações do Banco do Brasil, consultou-se o sistema DGI/RPG (Repasse Governo Federal) e obteve-se o extrato bancário da conta corrente específica do convênio (peça 49) .
28.	No exame técnico da instrução de peça 51 constatou-se que:
a) houve o recolhimento ao INSS de R$ 17.117,73 e o pagamento de ISS no valor de R$ 13.338,49, em 11/7/2012;
b) houve o pagamento de R$ 414.160,30 à empresa S&A Construtora Ltda. (CNPJ 84.315.613/0001-08) , em 13/7/2012, que à época possuía o nome fantasia 'Cerâmica São Jorge Ltda.' (peça 50) , confirmando o nexo de causalidade registrado pelo relator; 
c) não há registros de realização de outros pagamentos após 13/7/2012, constando apenas movimentações de recursos para aplicações/resgates em CDB/RDB e BB Fix do Banco do Brasil;
d) o município aplicou, em 5/12/2013 e 19/6/2017, um total de R$ 122.605,33 (R$ 30.000,00 + R$ 92.605,33) no fundo BB Fix, valores esses que não retornaram à conta do convênio; e
e) havia um saldo na conta de R$ 552.454,00, em 24/8/2018, que foi totalmente transferido para o fundo BB Fix, onde provavelmente está aplicado até o momento, já que o extrato não apresenta créditos de resgates do fundo após 24/8/2018;
29.	Assim, foi possível constatar que o saldo do convênio estava na posse do município e mantido em aplicações financeiras do Banco do Brasil. Todavia, não era possível saber com exatidão o saldo atual existente nas contas de aplicações financeiras, que deverá ser integralmente restituído pelo município aos cofres do Tesouro Nacional.
30.	Dessa forma, propôs-se diligenciar novamente o Banco do Brasil para que fossem encaminhados os extratos bancários completos da conta corrente 12944-5, da Agência 1057-X, e de suas aplicações financeiras, desde a abertura da conta, informando ainda o valor do saldo atualizado existente na referida conta corrente e em suas contas de aplicações financeiras. 
31.	Antes da expedição da diligência em cumprimento ao pronunciamento da unidade (peça 53) , ingressou nos autos a resposta do Banco do Brasil ao Ofício de Diligência 53439/2020 (peça 45) , composta das peças 54 a 64.
32.	Os extratos bancários encaminhados pelo Banco do Brasil, demonstraram que os recursos do convênio estiveram permanentemente aplicados em CDB DI e BB CP Administrativo/S. Público Soberano. Inicialmente aplicados em CDB DI, seus saldos foram liquidados (peça 62, p. 56 e 70) e reaplicados no Fundo S. Público Soberano (peça 63, p. 64 e 78) , onde se encontravam aplicados até 25/2/2021, com saldo de R$ 699.644,06 (peça 64, p. 124) . A conta corrente apresentava saldo zero (peça 63) . 
33.	A permanência de saldo do convênio em conta de titularidade do município torna o ente federativo responsável por sua devolução, conforme enunciados a seguir transcritos:
Acórdão 5289/2010-TCU-Primeira Câmara, Rel. Min. MARCOS BEMQUERER
Não cabe, por configurar 'bis in idem', condenar o gestor em débito por parcela não executada e, também, por saldo de convênio não restituído à União. É de responsabilidade do ente público a restituição do saldo à União quando ausentes indícios de saque do saldo final pelo gestor.
Acórdão 143/2008-TCU-Segunda Câmara, Rel. Min. BENJAMIN ZYMLER
Em situações nas quais o município se beneficia com a permanência, em conta bancária, de saldo de recursos federais transferidos por meio do convênio, cabe-lhe restituir os valores devidos. A baixa materialidade permite a aplicação dos princípios da insignificância e da economia processual, de maneira a desconsiderar o débito apurado para fins de cobrança.
34.	Isto posto, entendeu-se que o município deveria ser citado a restituir o saldo financeiro mantido em conta de sua titularidade.
35.	Conforme consta do despacho do relator (peça 42) , foi determinada a citação de Ivon Rates da Silva no valor de R$ 444.616,52, valor esse corresponde aos serviços realizados e comprovados na prestação de contas da 1ª parcela e que teriam se perdido por conta do abandono das obras pelo responsável.
36.	Adicionalmente, na ausência de saldo na conta do convênio, também deveria ser citado pelo valor da 2ª parcela e do saldo não utilizado, que somavam R$ 430.597,12.
37.	Com o recebimento das informações bancárias, que registram saldo em aplicações financeiras, e considerando que o dano é pelo valor total recebido, entendeu-se que a melhor representação do débito a ser atribuído ao responsável seria citá-lo pelo valor integral das duas parcelas do convênio, com crédito no valor da citação ao município, conforme a seguir demonstramos:
a) Sr. Ivon Rates da Silva:
	VALOR ORIGINAL (R$) 
	DATA DA OCORRÊNCIA
	DÉBITO/CRÉDITO

	500.122,08
	12/4/2012
	D

	375.091,56
	9/5/2013
	D

	699.644,06
	25/2/2021
	C

a) Município de Envira/AM
	VALOR ORIGINAL (R$) 
	DATA DA OCORRÊNCIA
	DÉBITO/CRÉDITO

	699.644,06
	25/2/2021
	D

38.	Isto posto, na instrução de peça 65, entendeu-se necessária a citação dos responsáveis nos seguintes termos:
a)	realizar a CITAÇÃO do Sr. Ivon Rates da Silva (CPF XXX.920.102-XX) , Prefeito do Município de Envira/AM Na gestão 2013-2020 e do Município de Envira/AM (CNPJ 04.530.895/0001-27) , na pessoa de seu representante legal, com fundamento nos arts. 10, § 1º, e 12, incisos I e II, da Lei 8.443/1992 c/c o art. 202, incisos I e II, do RI/TCU, para que, no prazo de quinze dias, apresentem alegações de defesa e/ou recolham aos cofres do Tesouro Nacional as quantias abaixo indicadas, atualizadas monetariamente a partir das respectivas datas até o efetivo recolhimento, abatendo-se na oportunidade a quantia eventualmente ressarcida, na forma da legislação em vigor, em decorrência da irregularidade abaixo descrita:
a.1) Responsável: Sr. Ivon Rates da Silva
Irregularidade: abandono injustificado da continuidade da execução das obras do sistema de abastecimento de água, objeto do TC/PAC 122/2012 (Siafi 671739) , deixando-a sem funcionalidade e sem gerar benefícios à população local, em ofensa ao princípio da continuidade administrativa.
Dispositivos violados: parágrafo único do art. 70 da Constituição Federal; art. 93 do Decreto-Lei 200/67; art. 22 da IN/STN 1/97, cláusula terceira, alínea 'b', inciso VIII do TC/PAC 122/2012 e art. 65 da Portaria Interministerial MP/MF/CGU 507/2011.
Quantificação do débito:
	VALOR ORIGINAL (R$) 
	DATA DA OCORRÊNCIA
	DÉBITO/CRÉDITO

	500.122,08
	12/4/2012
	D

	375.091,56
	9/5/2013
	D

	699.644,06
	25/2/2021
	C

Cofre para recolhimento: Tesouro Nacional
Conduta: abandonar, sem justificativa, a continuidade da execução das obras do sistema de abastecimento de água, objeto do TC/PAC 122/2012 (Siafi 671739) , deixando-a sem funcionalidade e sem gerar benefícios à população local, em ofensa ao princípio da continuidade administrativa.
Nexo de causalidade: o abandono injustificado da continuidade da execução das obras do sistema de abastecimento de água, objeto do TC/PAC 122/2012 (Siafi 671739) , deixando-a sem funcionalidade e sem gerar benefícios à população local, em ofensa ao princípio da continuidade administrativa, propiciou o não atingimento dos objetivos pactuados no convênio e, consequentemente, dano ao erário equivalente valor total repassado.
Culpabilidade: não há excludentes de ilicitude, de culpabilidade ou de punibilidade. É razoável supor que o responsável tinha consciência da ilicitude de sua conduta, sendo-lhe exigível conduta diversa daquela que foi adotada, qual seja, dar continuidade às obras objeto do TC/PAC 122/2012, iniciadas na gestão anterior, executando-a até sua conclusão, com consequente alcance dos benefícios sociais almejados e comprovação da boa e regular aplicação dos recursos.
a.1) Responsável: Município de Envira/AM
Irregularidade: não restituição aos cofres do Tesouro Nacional do saldo financeiro do TC/PAC 122/2012 (Siafi 671739) , mantido em conta de titularidade municipal.
Dispositivos violados: parágrafo único do art. 70 da Constituição Federal; art. 93 do Decreto-Lei 200/67; art. 28, IX, da IN/STN 1/97, cláusula quarta, alínea 'f', do TC/PAC 122/2012 e arts. 73 e 80, § 1º, da Portaria Interministerial MP/MF/CGU 507/2011.
Quantificação do débito:
	VALOR ORIGINAL (R$) 
	DATA DA OCORRÊNCIA
	DÉBITO/CRÉDITO

	699.644,06
	25/2/2021
	D

Cofre para recolhimento: Tesouro Nacional
Conduta: não restituir aos cofres do Tesouro Nacional o saldo financeiro do TC/PAC 122/2012 (Siafi 671739) , mantido em conta de titularidade municipal.
Nexo de causalidade: a não restituição aos cofres do Tesouro Nacional do saldo financeiro do TC/PAC 122/2012 (Siafi 671739) , mantido em conta de titularidade municipal, resulyou em dano ao erário equivalente valor não restituído.
Culpabilidade: não há excludentes de ilicitude, de culpabilidade ou de punibilidade. É razoável supor que os administradores da responsável tinham consciência da ilicitude de sua conduta, sendo-lhe exigível conduta diversa daquela que foi adotada, qual seja, restituir o saldo financeiro do TC/PAC 122/2012 aos cofres do Tesouro Nacional, na forma e prazo previsto na legislação e no convênio celebrado.
39.	Em cumprimento ao pronunciamento da unidade (peça 67) , os responsáveis foram citados através dos Ofícios 14308/2021 (peça 71) e 14309/2021 (peça 72) , ambos efetivamente recebidos como atestam os avisos de recebimento - AR (peças 74 e 96) .
40.	Transcorrido o prazo regimental fixado, o Município de Envira/AM permaneceu silente, operando-se, portanto, os efeitos da revelia, dando-se prosseguimento ao processo, nos termos do art. 12, §3º, da Lei 8.443/1992.
41.	O responsável Ivon Rates da Silva apresentou suas alegações defesa (peças 79-91) , que foram examinadas na instrução de peça 99.
42.	Os argumentos apresentados giraram em torno basicamente da alegada impossibilidade de dar seguimento às obras objeto do ajuste, iniciadas por Rômulo Mattos, seu antecessor, que teria apresentado documentação inidônea de comprovação da titularidade da área onde foi construída a estação de tratamento de água.
43.	Nesse sentido, informou ter encontrado objeção do legítimo proprietário dessa área à continuidade das obras, que lhe teria informado que estas ocorreram sem sua autorização e sem que lhe fosse paga qualquer indenização.
44.	Informou ter dado conhecimento à Funasa sobre a existência de dupla titularidade da área, pelo município e por Joaquim Machado de Souza, encaminhando-lhe documentação comprobatória da efetiva propriedade por este último, não tendo a Fundação tomado qualquer providência a respeito.
45.	Assim, sustentou não ter abandonado a execução das obras, mas sim ter ficado impedido de dar-lhe continuidade.
46.	Compulsando os autos, verificou-se a existência de duas certidões de ônus reais supostamente relacionadas ao mesmo imóvel.
47.	A primeira, apresentada por Rômulo Mattos quando da celebração do ajuste, foi expedida pelo Cartório do Único Ofício de Imóveis da Comarca de Envira (peça 29) e trata da matrícula 415, constituída em 4/5/2009, tendo por base o título definitivo expedido pelo Departamento de Terra, Tributação e Fiscalização do Município de Envira (peça 30) .
48.	O terreno tratado nessa matrícula diz respeito a uma área de 4.000m2, tendo como limites e confrontações o Rio Tarauacá (frente) e o lote de terra pertencente a Joaquim Machado de Souza (laterais e fundo) . Este terreno está supostamente representado pela área hachurada em azul na foto de peça 87.
49.	A segunda certidão de ônus reais presente nos autos (peça 88) , ora apresentada pelo defendente, foi expedida pelo Cartório Extrajudicial da Comarca de Envira/Ofício Único de Registro de Imóveis e trata da matrícula 057, correspondente a uma área de 1.200.000m2, adquirida do Município de Envira por José Alves Pereira em 6/4/1989.
50.	Segundo alegou o responsável, esta área teria sido adquirida por Joaquim Machado de Souza em 1/12/2003. Referido título, não apresentado na defesa do responsável, não foi registrado na matrícula 057, constando ainda como proprietário das terras o Sr. José Alves Pereira.
51.	Constatou-se, portanto, a existência de duas certidões de ônus reais, supostamente pertencente à mesma área, sem que houvesse meios de se identificar qual delas definiria o seu real proprietário.
52.	Dessa forma, para o deslinde da questão e continuidade da análise de mérito da tomada de contas especial, entendeu-se necessário diligenciar a Funasa e o Cartório Único da Comarca de Envira/AM nos seguintes termos:  
91.1	 diligenciar à Superintendência da Fundação Nacional de Saúde no Estado do Amazonas, com fundamento nos art. 10, § 1º, e 11 da Lei 8.443/1992 c/c o art. 157 do RI/TCU, para que, no prazo de 15 (quinze) dias, sejam encaminhados ao Tribunal todos documentos existentes no Processo 25120.001.714/2016-75, que tratam da aquisição das áreas onde foram executadas as obras do TC/PAC 122/2012 - Siafi 671739  pelo Sr. Joaquim Machado de Souza (título definitivo, certidão do RGI, recibo de compra e venda datado de 1/12/2003 e guia do ITBI) .
91.2	 Encaminhar cópia desta instrução à Fundação Nacional de Saúde no Estado do Amazonas.
91.3	 diligenciar o Cartório Único da Comarca de Envira/AM, com fundamento nos art. 10, § 1º, e 11 da Lei 8.443/1992 c/c o art. 157 do RI/TCU, para que, no prazo de 15 (quinze) dias, seja informado ao Tribunal:
a) quanto à Certidão de Ônus Reais objeto da matrícula 415, expedida pelo Cartório do Único Ofício de Imóveis da Comarca de Envira/AM (peça 29) :
a.1) se a certidão (peça 29) e o título definitivo (peça 30) são autênticos;
a.2) se a certidão confere ao Município de Envira a incontestável titularidade da propriedade nela descrita;
a.3) se houve registros ou averbações na referida matrícula após 4/5/2009, encaminhando nova certidão atualizada em caso positivo; e
a.4) se a área descrita na certidão, no total de 4.000m2, corresponde exatamente à área georreferenciada destinada às obras de construção de um sistema de tratamento de água (hachurada em azul na peça 87) , como definida no registro R.1-415.
b) quanto à Certidão de Ônus Reais objeto da matrícula 057, expedida pelo Cartório Extrajudicial da Comarca de Envira/AM em 17/5/2021, protocolo 58 (peça 88) :
a.1) se a certidão é autêntica;
a.2) se a certidão confere a José Alves Pereira a incontestável titularidade da propriedade nela descrita;
a.3) se há prenotações pendente de registros ou averbações na referida matrícula, encaminhando nova certidão atualizada em caso positivo;
a.4) se a área descrita na certidão, no total de 1.200.000m2, engloba à área georreferenciada destinada às obras de construção de um sistema de tratamento de água (peça 87) , como definida na matrícula 415, registrada pelo Cartório do Único Ofício de Imóveis da Comarca de Envira/AM (peça 29) . Se afirmativo, informar se o título definitivo que originou a matrícula 415 deveria ser registrado à margem da matrícula 057; e
a.5) se é do conhecimento desse Cartório a existência de título aquisitivo de propriedade em favor de Joaquim Machado Souza, ainda pendente de registro; e
c) em caso de duplicidade de títulos de propriedade envolvendo a área objeto da construção do sistema de tratamento de água ou, ainda, de pendências de registros de títulos aquisitivos, informar, considerando a cadeia dominial, quem é considerado o real proprietário da destinada à construção do sistema de tratamento de água, à luz da Lei 6015/1973.
d) encaminhar ainda outras informações que julgar pertinentes ao deslinde das questões afetas à propriedade da referida área.
91.4	 Encaminhar cópia desta instrução e das peças 29, 30, 87 e 88 ao Cartório Único da Comarca de Envira/AM.
53.	Após constatação de sua revelia, o Município de Envira/AM compareceu aos autos e solicitou prorrogação de prazo para apresentação de defesa (peça 103) , o que foi deferido (peça 104) , tendo assim apresentado suas alegações de defesa (peças 105-109) .
54.	Regularmente diligenciados, a Funasa e o cartório encaminharam suas respostas, que ora passamos a analisar, juntamente com as alegações de defesa do município.
EXAME TÉCNICO
Alegações de defesa do Município de Envira/AM
55.	Argumentos: esclareceu o município que o ofício de sua citação somente foi recebido em 6/10/2021, razão pela qual solicitou prorrogação de prazo para se defender.
56.	Informou que o ex-prefeito do município recebeu parcela do convênio e deixou de executá-la, permanecendo os recursos em conta de aplicação no Banco do Brasil.
57.	Assim, providenciou a devolução dos valores mantidos em conta de aplicação (BB FIX) à Funasa, no valor total de R$ 754.536,59, em 4/11/2021, conforme extratos bancários (peças 106 e 109) e comprovante de recolhimento (peça 108) .
58.	Análise: conforme extrato bancário atualizado obtido no DGI/RPG (peça 123) , verifica-se que não houve qualquer utilização de recursos do convênio em saques ou realização de pagamentos após 13/7/2012, data do pagamento à empresa executora das obras, tendo os recursos do convênio permanecido constantemente aplicados em CDB ou BB FIX.
59.	Dessa forma, o recolhimento providenciado pelo município representa a plena devolução do saldo dos recursos por ele mantidos. Nesse sentido, a presente liquidação tempestiva do débito atualizado pelo município elide a irregularidade, resultando no julgamento de suas contas regulares com ressalva, com quitação, nos termos estabelecidos no art. 202, § 4º, do Regimento Interno.
60.	Conclusão: comprovado o efetivo recolhimento do débito, as alegações de defesa apresentadas pelo Município de Envira devem ser acatadas.
Diligência ao Cartório Extrajudicial da Comarca de Envira
61.	Em resposta à diligência, o cartório encaminhou o Ofício 9/2022 (peça 119) , contendo as informações solicitadas.
62.	Com relação ao imóvel objeto da matrícula 415, esclareceu o Tabelião Juliano Eugenio Maia que a referida matrícula e seus anexos não existem no livro de registro de imóveis nº 2-A, tendo sido informado, à época de sua assunção como titular do cartório, que não existe a referida matrícula. (peça 118, p. 2) .
63.	Quanto à matrícula 057, informou ser a mesma autêntica, não podendo afirmar que é incontestável a titularidade da propriedade ali delineada, uma vez que o título que deu origem à matrícula não é oriundo de uma matrícula 'mãe' do município.
64.	Informou ainda não haver prenotações de registro ou averbações na matrícula após 4/5/2009, estando impossibilitado de informar se o imóvel corresponde à área georreferenciada destinada às obras de construção de um sistema de tratamento de água (peça 87) , como definida na matrícula 415.
65.	Informou ainda a existência de outras duas matrículas de bens em nome de Joaquim Machado de Souza (peças 120 e 121) , que não dizem respeito à área onde foram executadas as obras objeto TC/PAC 122/2012.
Diligência à Funasa (peça 118) 
66.	Em atendimento à diligência formulada, a Funasa encaminhou a resposta de peça 118, por meio da qual encaminhou os documentos solicitados, todos eles já disponíveis nos autos desta TCE, evidenciando não haver em sua posse outros documentos acerca da titularidade das áreas.
67.	Da análise das respostas obtidas do cartório, em confronto com os demais elementos disponíveis nos autos, podemos concluir o seguinte:
a) para a celebração do TC PAC 122/2012, assinado em 29/3/2012 por Rômulo Barbosa Mattos (peça 1, p. 23-29) , à época gestor municipal, foi utilizada como prova junto à Funasa da titularidade da área onde foram executadas as obras do sistema de abastecimento de água, um título definitivo expedido em 30/4/2009, que originou a matrícula 415, cuja autenticidade foi afastada pelo Cartório Extrajudicial da Comarca de Envira, que a declarou inexistente;
b) tanto o título de propriedade quanto a matrícula sem autenticidade foram originados na gestão de Rômulo Barbosa Mattos (2009-2012) ;
c) o imóvel definido na matrícula 057, com autenticidade confirmada e onde muito provavelmente foram edificadas as obras do sistema de abastecimento de água, conforme indicado na peça 87, demonstra que foi transferido pelo município a José Alves Pereira (conforme consta da matrícula) e posteriormente a Joaquim Machado de Souza, conforme recibo de compra e venda (peça 86, p. 27) e documento de pagamento do ITBI (peça 86, p. 25) , transação essa ainda não registrada à margem da referida matrícula.
68.	Resta claro, portanto, que Rômulo Barbosa Mattos apresentou documentação inidônea de prova de titularidade pelo município da área onde foram edificadas as obras do sistema de abastecimento de água.
69.	Posteriormente, reclamada a área por seu real proprietário, Joaquim Machado de Souza, o gestor sucessor e responsável pela continuidade das obras, Ivon Rates da Silva (gestão 2013-2020) , se viu impedido de dar-lhe prosseguimento, averiguando que, de fato, o imóvel não pertencia ao município, o que teria sido informado à Funasa.
70.	Nesse sentido, com a novel informação da não autenticidade da matrícula 415 do RGI de Envira/AM, resta evidente a responsabilização de Rômulo Barbosa Mattos por apresentar à Funasa documentação inidônea de prova de titularidade a sustentar a celebração do TC PAC 122/2012, por autorizar a realização das obras em áreas de propriedade de terceiros e por dar causa à sua interrupção quando tais áreas foram reclamadas por seus autênticos proprietários. 
71.	Por outro lado, entendemos que a responsabilidade de Ivon Rates da Silva deve ser afastada, uma vez demonstrada as razões que o impediam de prosseguir com as obras, sobre as quais não executou qualquer valor.
72.	Quanto a Rômulo Barbosa Mattos, na instrução inicial (peça 9) , propôs-se sua citação pelo valor integral transferido em razão do abandono das obras sem atingir etapa útil e com alcance social nulo. Submetido à apreciação do relator, Min. Weder de Oliveira, este entendeu que não havia solidariedade entre os responsáveis, devendo cada um responder pela parcela recebida em sua gestão.
73.	Dessa forma, na instrução de peça 13, propôs-se citar Rômulo Barbosa Mattos em função da não comprovação da boa e regular aplicação dos recursos relativos à 1ª parcela do TC PAC 122/2012, em razão da apresentação de título de propriedade, para fins de aprovação do TC PAC 122/2012, conflitante com título de propriedade de terceiros sobre o mesmo terreno.
74.	Regularmente citado através do ofício 1262/2018 (peça 18) , suas alegações de defesa foram apreciadas por meio da instrução de peça 37, entendendo-se pelo acatamento, uma vez constatado não haver questionamentos por parte da Funasa acerca do documento encaminhado a título de propriedade, que não havia sido localizado nenhum processo judicial envolvendo tais áreas em pesquisa ao TJ/AM e que o Sr. Ivon Rates da Silva quedou-se silente ante sua citação, não trazendo outros elementos em sua defesa que pudessem elucidar a questão.
75.	As instruções seguintes tiveram por objeto apurar as responsabilidades de Ivon Rates da Silva e do Município de Envira/AM.
76.	Dessa forma, a análise já realizada nos argumentos ofertados anteriormente por Rômulo Barbosa Mattos (peças 27 a 34) deve ser reformulada, à vista das novéis informações obtidas do Cartório Extrajudicial da Comarca de Envira, que comprovam a inidoneidade dos documentos de titularidade apresentados à Funasa pelo responsável.
77.	Considerando que a conduta do responsável deu causa à paralisação das obras, quando constatado que estas se desenvolviam em terrenos de propriedade de terceiros, deve ser responsabilizado individualmente pelo dano causado ao erário.
78.	Quanto à sua citação (peça 18) , foi realizada no valor integral da 1ª parcela recebida, de 
R$ 500.122,08, referenciada em 12/4/2012. Todavia, conforme consta do extrato bancário (peça 123) e da Relação de Pagamentos (peça 2, p. 60) , foi realizado apenas um pagamento à empresa executora das obras (R$ 414.160,30) , que somados aos recolhimentos de ISS (R$13.338,49) e INSS (R$ 17.117,73) , perfazem o valor total executado de R$ 444.616,52, correspondente à Nota Fiscal 20 da empresa executora, paga em 13/7/2012.
79.	Isto posto, e considerando que o valor do débito é inferior àquele constante da citação e que o motivo da irregularidade ora apurada é o mesmo nela consignado, não será necessário renová-la.
80.	Conclusão: em razão da análise realizada, as alegações de defesa apresentadas por Ivon Rates da Silva devem ser acatadas, uma vez demonstrada as razões que levaram à paralisação das obras, cuja execução se dava em terreno de propriedade de terceiros, conforme evidenciado pelos documentos constantes dos autos e pelas respostas encaminhadas pelo Cartório Extrajudicial da Comarca de Envira à diligência realizada.
81.	Com relação ao Município de Envira/AM, o recolhimento tempestivo do saldo atualizado mantido em conta de sua titularidade, sem a ocorrência de qualquer outro saque ou de realização de pagamentos, elide a irregularidade, devendo-se acolher suas alegações de defesa.
82.	Quanto a Rômulo Barbosa Mattos, suas alegações de defesa, examinadas na instrução de peça 37 e agora revistas, à luz das novas informações obtidas, devem ser integralmente rejeitadas, resultando em sua condenação ao débito total, apurado em R$ 444.616,52.
Prescrição da Pretensão Punitiva
83.	Vale ressaltar que a pretensão punitiva do TCU, conforme Acórdão 1441/2016-TCU-Plenário, Relator Min. Benjamin Zymler, que uniformizou a jurisprudência acerca dessa questão, subordina-se ao prazo geral de prescrição indicado no art. 205 do Código Civil, que é de dez anos, contado da data de ocorrência da irregularidade sancionada, nos termos do art. 189 do Código Civil, sendo este prazo interrompido pelo ato que ordenar a citação, a audiência ou a oitiva dos responsáveis.
84.	No caso em exame, não ocorreu a prescrição, uma vez que a irregularidade sancionada ocorreu em 13/7/2012, e o ato de ordenação da citação ocorreu em 6/8/2018 (peça 12) .
CONCLUSÃO
85.	Em face da análise promovida na seção 'Exame Técnico', verifica-se que o Município de Envira/AM e Ivon Rates da Silva lograram comprovar a boa e regular aplicação dos recursos, devendo-se acatar suas alegações de defesa, julgando-se suas contas regulares com ressalva.
86.	Quanto a Rômulo Barbosa Mattos, restou evidente ter utilizado documentação inidônea como prova de titularidade municipal das áreas onde foram edificadas as obras do sistema de abastecimento de água, dando causa à paralisação das obras na gestão seguinte, quando tais áreas foram reclamadas por seus reais proprietários. Dessa forma, suas alegações de defesa devem ser rejeitadas.
87.	Verifica-se que não houve a prescrição da pretensão punitiva, conforme análise já realizada.
88.	Tendo em vista que não constam dos autos elementos que permitam reconhecer a boa-fé do responsável, sugere-se que as suas contas sejam julgadas irregulares, nos termos do art. 202, § 6º, do Regimento Interno do TCU, com a imputação do débito atualizado monetariamente e acrescido de juros de mora, nos termos do art. 202, § 1º do Regimento Interno do TCU, com a aplicação da multa prevista no art. 57 da Lei 8.443/1992.
PROPOSTA DE ENCAMINHAMENTO
89.	Diante do exposto, submetem-se os autos à consideração superior, propondo ao Tribunal:
a)	acatar as alegações de defesa apresentadas pelo Município de Envira/AM (CNPJ 04.530.895/0001-27) e por Ivon Rates da Silva (CPF XXX.920.102-XX) , prefeito na gestão 2013-2020; 
b)	rejeitar as alegações de defesa apresentadas por Rômulo Barbosa Mattos (CPF XXX.573.602-XX) , prefeito na gestão 2009-2012;
c)	com fundamento nos arts. 1º, inciso I, 16, inciso II, da Lei 8.443/1992 c/c os arts. 18 e 23, inciso II, da mesma Lei, e com arts. 1º, inciso I; 208 e 214, inciso II, do Regimento Interno, julgar regulares com ressalva as contas do Município de Envira/AM (CNPJ 04.530.895/0001-27) e de Ivon Rates da Silva (CPF XXX.920.102-XX) , prefeito na gestão 2013-2020, dando-lhes quitação;
d)	com fundamento nos arts. 1º, inciso I, 16, inciso III, alíneas 'b' e 'c', da Lei 8.443/1992 c/c os arts. 19 e 23, inciso III, da mesma Lei, e com arts. 1º, inciso I; 209, incisos II e III; 210 e 214, inciso III, do Regimento Interno, julgar irregulares as contas de Rômulo Barbosa Mattos (CPF XXX.573.602-XX) , prefeito na gestão 2009-2012, condenando-o ao pagamento da importância a seguir especificada, atualizada monetariamente e acrescida dos juros de mora, calculada a partir da data discriminada até a data da efetiva quitação do débito, fixando-lhe o prazo de quinze dias, para que comprove, perante o Tribunal, o recolhimento das referidas quantias aos cofres do Tesouro Nacional, nos termos do art. 23, inciso III, alínea 'a', da citada lei, c/c o art. 214, inciso III, alínea 'a', do Regimento Interno do TCU:
	DATA DA OCORRÊNCIA
	VALOR ORIGINAL (R$) 

	13/7/2012
	444.616,52

e)	aplicar individualmente a Rômulo Barbosa Mattos (CPF XXX.573.602-XX) a multa prevista no art. 57 da Lei 8.443/1992 c/c o art. 267 do Regimento Interno do TCU, fixando-lhe o prazo de quinze dias, a contar da notificação, para que comprove, perante o Tribunal (art. 214, III, alínea 'a', do Regimento Interno do TCU) , o recolhimento da dívida aos cofres do Tesouro Nacional, atualizada monetariamente desde a data do acórdão que vier a ser proferido por este Tribunal até a data do efetivo recolhimento, se paga após o vencimento, na forma da legislação em vigor;
f)	autorizar, desde logo, a cobrança judicial das dívidas, caso não atendida a notificação, na forma do disposto no art. 28, inciso II, da Lei 8.443/1992;
g)	autorizar também, desde logo, se requerido, com fundamento no art. 26, da Lei 8.443, de 1992, c/c o art. 217, §§ 1º e 2º do Regimento Interno do TCU, o parcelamento da (s) dívida (s) em até 36 parcelas, incidindo, sobre cada parcela, corrigida monetariamente, os correspondentes acréscimos legais, fixando-lhes o prazo de quinze dias, a contar do recebimento da notificação, para comprovarem, perante o Tribunal, o recolhimento da primeira parcela, e de trinta dias, a contar da parcela anterior, para comprovar os recolhimentos das demais parcelas, devendo incidir, sobre cada valor mensal, atualizado monetariamente, os juros de mora devidos, no caso do débito, na forma prevista na legislação em vigor, alertando o responsável de que a falta de comprovação do recolhimento de qualquer parcela importará o vencimento antecipado do saldo devedor, nos termos do § 2º do art. 217 do Regimento Interno deste Tribunal; 
h)	enviar cópia do Acórdão que vier a ser proferido à Fundação Nacional de Saúde e aos responsáveis, para ciência, bem como à Procuradoria da República no Estado do Amazonas, nos termos do § 3º do art. 16 da Lei 8.443/1992, c/c o § 7º do art. 209 do Regimento Interno do TCU, para adoção das medidas cabíveis, informando-os que a presente deliberação, acompanhada do Relatório e do Voto que a fundamenta, está disponível para a consulta no endereço www.tcu.gov.br/acordaos, além de esclarecer que, caso requerido, o TCU poderá fornecer sem custos as correspondentes cópias, de forma impressa; e
i)	informar à Procuradoria da República no Estado do Amazonas que, nos termos do parágrafo único do art. 62 da Resolução TCU 259/2014, os procuradores e membros do Ministério Público credenciados nesta Corte podem acessar os presentes autos de forma eletrônica e automática, ressalvados apenas os casos de eventuais peças classificadas como sigilosas, as quais requerem solicitação formal."
O Ministério Público junto a este Tribunal (MP/TCU) , representado pelo procurador Rodrigo Medeiros de Lima, manifestou-se de acordo com a proposta da unidade instrutiva (peça 130) .
É o relatório.
14

Sonally Rates Pinheiro (OAB/AM 13.268), representando Ivon Rates da Silva; Luciene Helena da Silva Dias (OAB/AM 4.697), representando Município de Envira/AM; Patrícia Gomes de Abreu (OAB/AM 4.447), Eurismar Matos da Silva (OAB/AM 9.221) e outros, representando Rômulo Barbosa Mattos.

Procurador Rodrigo Medeiros de Lima.

TOMADA DE CONTAS ESPECIAL. FUNDAÇÃO NACIONAL DE SAÚDE. TERMO DE COMPROMISSO. IRREGULARIDADES NA EXECUÇÃO FÍSICA E OMISSÃO DE PRESTAR CONTAS. CITAÇÃO DE DOIS EX-PREFEITOS E DO MUNICÍPIO. REVELIA DE UM DOS RESPONSÁVEIS. ACOLHIMENTO DAS ALEGAÇÕES DE DEFESA DO PREFEITO SUCESSOR E DO MUNICÍPIO. EXCLUSÃO DO MUNICÍPIO DA RELAÇÃO PROCESSUAL. REGULARIDADE COM RESSALVA DAS CONTAS DO PREFEITO SUCESSOR. REJEIÇÃO DAS ALEGAÇÕES DE DEFESA DO PREFEITO SIGNATÁRIO. IRREGULARIDADE DAS CONTAS. DÉBITO E MULTA. COMUNICAÇÕES.

TOMADA DE CONTAS ESPECIAL (TCE)

Secretaria de Controle Externo de Tomada de Contas Especial (SecexTCE).

Em exame, tomada de contas especial instaurada pela Fundação Nacional de Saúde (Funasa) , em desfavor do Sr. Ivon Rates da Silva, ex-prefeito de Envira/AM (2005-2008 e 2013-2020) , pela não comprovação da boa e regular aplicação dos recursos recebidos para atender ao termo de compromisso TC/PAC 122/2012[footnoteRef:2], que teve por objeto a execução de sistema de abastecimento de água.  [2: Siafi 671739 - peça 1, 23-29.] 
A vigência do ajuste, após duas prorrogações, foi de 29/3/2012 a 25/12/2015. Do montante de R$ 1.250.305,21, a cargo do concedente[footnoteRef:3], foram repassadas ao município duas parcelas, de R$ 500.122,08 e R$ 375.091,56, em 5/4/2012 e 7/5/2013, respectivamente, totalizando R$ 875.213,64. A primeira, foi transferida na gestão do prefeito signatário do termo de compromisso, Rômulo Barbosa Mattos (2009-2012) , e a segunda, na gestão do sucessor, Ivon Rates da Silva (2013-2020) . [3:  Peça 1, p. 30-31.] 
O município apresentou a prestação de contas relativa à 1ª parcela[footnoteRef:4], no valor de R$ 444.616,52[footnoteRef:5], analisada e aprovada pela concedente, o que deu ensejo à liberação da 2ª parcela. [4:  Peça 2, p. 57-79.]  [5:  Parecer financeiro 31/2013 (peça 2, p. 20-21) e despacho de peça 2, p. 86.] 
O relatório de tomada de contas especial de 11/10/2016[footnoteRef:6] indicou a ocorrência de prejuízo ao erário de R$ 875.213,64, correspondente a 100% dos recursos repassados, em razão de irregularidades verificadas na execução física do referido termo de compromisso e da omissão no dever de prestar contas da aplicação da 2ª parcela e imputou a responsabilidade ao Sr. Ivon Rates da Silva, "uma vez que foi o gestor do convênio e o responsável pela realização das despesas com os recursos federais, referente aos recursos da primeira e segunda parcela". [6:  Peça 4, p. 31-35.] 
Esse entendimento foi corroborado pelo órgão de controle interno[footnoteRef:7]. O ministro responsável pela área registrou ter tomado conhecimento das conclusões[footnoteRef:8]. [7:  Peça 4, p. 44-49.]  [8:  Peça 4, p. e 53.] 
No âmbito desta Corte, foram realizadas, inicialmente, as citações dos seguintes responsáveis, em face das condutas irregulares mencionadas abaixo[footnoteRef:9]: [9:  Ofícios citatórios às peças 16 a 18.] 
	a) Rômulo Barbosa Mattos, pelo valor repassado durante sua gestão, de R$ 500.122,08, em face da "não comprovação do exercício pleno da propriedade do imóvel onde foi construída a estação de tratamento de água, objeto do TC PAC 122/2012 (Siafi 671739) , [que] impediu o prosseguimento da execução das obras, ocasionando sua paralisação e abandono, em razão de litígio com terceiro proprietário, resultando em dano ao erário" (peça 18) ;
	b) Ivon Rates da Silva, pelo montante transferido, durante sua gestão, de R$ 375.091,56, em razão de "a) omitir-se de prestar contas da 2ª parcela dos recursos recebidos do TC PAC 122/2012 (Siafi 671739) ; b) deixar de adotar medidas administrativas e/ou legais cabíveis quanto ao litígio envolvendo a titularidade do terreno, a fim de evitar a paralisação das obras e o seu abandono" (peça 16) ;
	c) Município de Envira/AM, pelo valor integral transferido de R$ 875.213,64, em solidariedade com os referidos prefeitos, em face de "beneficiar-se do resultado das obras objeto do TC PAC 122/2012 (Siafi 671739) , realizadas com recursos da União, mas eivadas das irregularidades acima descritas" (peça 17) .
O prefeito sucessor, Ivon Rates da Silva, e o município, devidamente citados, permaneceram silentes. 
O prefeito antecessor apresentou alegações de defesa. Em exame inicial, a unidade instrutiva entendeu que deveriam ser acolhidas, principalmente por não haver prova documental da existência do litígio alegado pelo sucessor e tampouco de o terreno ser de propriedade de terceiros.
O representante do Ministério Público de Contas[footnoteRef:10], entretanto, discordou dessa proposta, propondo renovar a citação de Rômulo Barbosa Mattos, pelo valor original de R$ 444.616,52, em razão da ausência de liame entre os recursos transferidos e as despesas apresentadas, porquanto ausente a documentação comprobatória dos dispêndios informados; e, em relação ao prefeito Ivon Rates da Silva, destacou que deveria ser responsabilizado não apenas pela segunda parcela repassada, mas pela totalidade dos recursos transferidos. Propôs, também, diligenciar ao Banco do Brasil a fim de obter informação a respeito do saldo constante da conta específica do termo de compromisso; afastar a responsabilidade do município, por entender ter sido beneficiado com o que foi executado; e acatar as alegações de defesa apresentadas pelo Sr. Rômulo Barbosa Mattos quanto às questões atinentes à propriedade do terreno. [10:  Peça 40.] 
Por meio de despacho, peça 42, concordei com o MP/TCU quanto à renovação da citação do Sr. Ivon Rates da Silva pela totalidade dos recursos recebidos, uma vez que teria dado causa ao desperdício das duas parcelas recebidas no convênio. Quanto ao Sr. Rômulo Barbosa Mattos, discordei da proposta de renovação da citação, por considerar que o parecer financeiro 31/2013[footnoteRef:11] mencionava expressamente a existência, no âmbito da Funasa, de cópia dos documentos fiscais originais, além de outros elementos presentes nos autos, o que demonstraria o nexo entre as despesas aprovadas pela Funasa e os recursos recebidos. Complementei o exame da concedente com registrando a existência de publicação, na imprensa oficial[footnoteRef:12], do extrato do contrato firmado com a empresa Cerâmica São Jorge Ltda. Determinei, assim, que fosse diligenciado previamente o Banco do Brasil para o envio dos extratos bancários da conta específica do convênio, a fim de verificar a existência de saldo e, posteriormente, renovar a citação do Sr. Ivon Rates da Silva. [11:  Peça 2, p. 20-21]  [12:  Peça 41.] 
Com base nos extratos bancários encaminhados pelo banco, foi constatado que os recursos do convênio permaneceram aplicados em conta de titularidade do município, com saldo de R$ 699.644,06, em 25/2/2021[footnoteRef:13], situação que tornava o ente federativo responsável por sua devolução. [13:  Peça 64, p. 124.] 
A unidade instrutiva renovou, assim, as citações nos seguintes termos[footnoteRef:14]: [14:  Peça 65.] 
"a)	realizar a CITAÇÃO do Sr. Ivon Rates da Silva (CPF 321.920.102-49) , Prefeito do Município de Envira/AM Na gestão 2013-2020 e do Município de Envira/AM (CNPJ 04.530.895/0001-27) , (...) :
a.1) Responsável: Sr. Ivon Rates da Silva
Irregularidade: abandono injustificado da continuidade da execução das obras do sistema de abastecimento de água, objeto do TC/PAC 122/2012 (Siafi 671739) , deixando-a sem funcionalidade e sem gerar benefícios à população local, em ofensa ao princípio da continuidade administrativa.
 (...) 
Quantificação do débito:
	VALOR ORIGINAL (R$) 
	DATA DA OCORRÊNCIA
	DÉBITO/CRÉDITO

	500.122,08
	12/4/2012
	D

	375.091,56
	9/5/2013
	D

	699.644,06
	25/2/2021
	C

 (...) 
a.1) Responsável: Município de Envira/AM
Irregularidade: não restituição aos cofres do Tesouro Nacional do saldo financeiro do TC/PAC 122/2012 (Siafi 671739) , mantido em conta de titularidade municipal.
 (...) 
Quantificação do débito:
	VALOR ORIGINAL (R$) 
	DATA DA OCORRÊNCIA
	DÉBITO/CRÉDITO

	699.644,06
	25/2/2021
	D

Cofre para recolhimento: Tesouro Nacional
Conduta: não restituir aos cofres do Tesouro Nacional o saldo financeiro do TC/PAC 122/2012 (Siafi 671739) , mantido em conta de titularidade municipal."
Também foram realizadas diligências à Funasa e ao Cartório Único da Comarca de Envira/AM, de modo a esclarecer qual certidão de ônus reais, supostamente pertencente à mesma área, era válida.
Em última instrução[footnoteRef:15], a Secretaria propôs acolher as alegações de defesa de Ivon Rates da Silva, uma vez demonstradas as razões que levaram à paralisação das obras, cuja execução se dava em terreno de propriedade de terceiros, e do município de Envira/AM, ante o recolhimento tempestivo do saldo atualizado mantido em conta de sua titularidade, sem a ocorrência de qualquer outro saque ou de realização de pagamentos, com julgamento pela regularidade com ressalva das contas de ambos. Propôs, entretanto, rejeitar integralmente as alegações de defesa apresentadas de Rômulo Barbosa Mattos, com julgamento pela irregularidade de suas contas e condenação ao débito total, apurado em R$ 444.616,52. [15: Peça 124-126.] 
O MP/TCU alinhou-se à proposta de encaminhamento formulada pela SecexTCE[footnoteRef:16]. [16:  Peça 129.] 
II
Acolho as análises empreendidas pela SecexTCE, às quais anuiu o MP/TCU, cujos fundamentos adoto como razões de decidir, sem prejuízo de tecer as ponderações seguintes.
Para a celebração do TC/PAC 122/2012, assinado em 29/3/2012 por Rômulo Barbosa Mattos, prefeito do município à época, foi utilizado como prova da titularidade da área onde foram executadas as obras do sistema de abastecimento de água, apresentada à Funasa, um título definitivo expedido em 30/4/2009[footnoteRef:17], que originou a matrícula 415[footnoteRef:18]. [17: Peça 3, p. 23.]  [18: Peça 3, p. 20.] 
O prefeito sucessor, Ivon Rapes da Silva, informou à Funasa, em 18/3/2014, que a sua administração estava "impossibilitada em dar continuidade na execução da obra porque o proprietário do terreno onde está assentada a estação de tratamento da água, Sr. Joaquim Machado de Souza reclama que a obra foi instalada em seu terreno sem sua autorização e que não recebeu nenhuma indenização" e solicitou prorrogação da vigência do convênio por um ano[footnoteRef:19]. [19:  Ofício 060/2014/RPME - peça 1, p. 50.] 
A vigência do convênio foi prorrogada mais uma vez, até 25/12/2015, conforme 3º termo aditivo. No entanto, com base em visita técnica realizada em 19/10/2015, na qual se constatou que as obras estavam paralisadas, havendo pendências documentais, não houve nova prorrogação.
A unidade instrutiva constatou a existência de duas matrículas supostamente relacionadas ao mesmo imóvel. A primeira, apresentada por Rômulo Mattos quando da celebração do ajuste, foi a já mencionada matrícula 415[footnoteRef:20], constituída em 4/5/2009, que teria tido por base o título definitivo expedido pelo Departamento de Terra, Tributação e Fiscalização do Município de Envira[footnoteRef:21]. A segunda refere-se à matrícula 057[footnoteRef:22], constante de certidão de inteiro teor apresentada por Ivon Rapes da Silva, correspondente a uma área de 1.200.000m2 adquirida do município de Envira por José Alves Pereira em 6/4/1989, transferido posteriormente a Joaquim Machado de Souza, conforme recibo de compra e venda[footnoteRef:23] e documento de pagamento do ITBI[footnoteRef:24], na qual teria sido iniciada a construção da obra em questão[footnoteRef:25]. [20:  Peça 29.]  [21:  Peça 30.]  [22:  Peça 88.]  [23:  Peça 86, p. 27.]  [24:  Peça 86, p. 25.]  [25: Peça 87.] 
Em atendimento à diligência realizada por esta Corte, o Cartório Extrajudicial da Comarca de Envira respondeu o seguinte[footnoteRef:26]: [26: Peça 119.] 
"a) O arquivo que consta no item 29 do presente processo, não se trata de uma Certidão de Ônus Reais, e sim de uma suposta cópia da matrícula nº 415, a suposta cópia está supostamente assinada pelo tabelião/registrador Interino do Cartório Único de Envira/AM à época dos fatos. O atual tabelião/registrador do Cartório Único de Envira/AM assumiu a serventia dia 23/06/2021.
a.1) A matrícula 415 e seus anexos estão faltantes no livro de registro de imóveis nº 2-A. O atual delegatário quando assumiu a titularidade da presente serventia esta matrícula já estava faltante, conforme ata de transmissão de acervo: 
 (...) 
c) Como já foi dito pelo oficial registrador, este não tem em seus arquivos nada averbado na matrícula 057 em relação a título de propriedade envolvendo a área objeto da construção de sistema de tratamento de água. (...) "
Nesse contexto, cabe acolher as alegações de defesa apresentadas por Ivon Rates da Silva, uma vez demonstradas as razões que levaram à paralisação das obras, cuja execução se dava em terreno de propriedade de terceiros. 
O município, após notificação, devolveu à Funasa, em 4/11/2021, os valores mantidos em conta de aplicação, no total de R$ 754.536,59, conforme extratos bancários e comprovante de recolhimento[footnoteRef:27]. [27:  Peças 106-108.] 
Concordo, ainda, com a proposta da unidade instrutiva de rejeitar as alegações de defesa apresentadas por Rômulo Barbosa Mattos[footnoteRef:28]. Não obstante o exame inicial ter concluído pelo acolhimento[footnoteRef:29], tal entendimento baseou-se no fato de que, naquele momento, ainda não ter sido apresentada documentação comprobatória da propriedade do terreno por terceiros, situação que mudou com a apresentação do título e as informações apresentadas pelo cartório. Apesar de o responsável ter alegado que procedeu à correta aplicação da primeira parcela dos recursos, deu causa à paralisação da execução das obras, restando a parte executada sem funcionalidade. [28:  Peças 27-34.]  [29: Peça 37.] 
Destaco que o ex-prefeito foi citado pelo valor correspondente à primeira parcela (R$ 500.122,08) . Entretanto, o valor executado foi de R$ 444.616,52. O saldo restante de R$ 55.505,56 (R$ 500.122,08 - R$ 444.616,52) foi mantido em conta do município e posteriormente restituído, conforme acima relatado. 
Nesse contexto, impõe-se julgar irregulares as contas de Rômulo Barbosa Mattos, com condenação ao recolhimento do débito correspondente ao valor quantificado (R$ 444.616,52) e aplicação da multa prevista no art. 57 da Lei 8.443/1992, considerando que não se operou a prescrição da pretensão punitiva, uma vez que a irregularidade ocorreu no exercício de 2012, enquanto o ato de ordenação da citação foi expedido em 15/8/2018[footnoteRef:30]. [30:  Peças 13-15.] 
Em relação ao Sr. Ivon Rates da Silva, suas alegações de defesa devem ser acolhidas e suas contas julgadas regulares com ressalva, conforme proposto pela unidade instrutiva.  
	Diante do exposto, manifesto-me pela aprovação do acórdão que ora submeto à apreciação deste Colegiado.
TCU, Sala das Sessões, em 23 de agosto de 2022.
Weder de Oliveira
Relator
6